臺灣高等法院民事判決　　　　　　　　 94年度重上字第266號
上　訴　人　昭伸企業股份有限公司
法定代理人　張振聲
訴訟代理人　吳志勇　律師
複　代理人　吳晨馨　律師
被　上訴人　中國石油股份有限公司
法定代理人　郭進財
訴訟代理人　朱言貴
上列當事人間清償債務事件，上訴人對於中華民國94年4 月22日
臺灣臺北地方法院93年度重訴字第1329號第一審判決提起上訴，
本院於94年8月23日言詞辯論終結，判決如下：
    主  文
上訴駁回。
第二審訴訟費用由上訴人負擔。
    事實及理由
一、上訴人起訴主張：上訴人於民國92年9月1日承攬被上訴人設
    於沙崙外海第1、2浮筒之修護工程（下稱系爭工程），訂有
    中國石油股份有限公司勞務合約（下稱系爭合約）並附工作
    施工說明書具體確認工作內容。93年4月1日夜間 ANTIRAROS
    油輪發生漏油事件， 被上訴人指示上訴人應將該油輪1號浮
    筒之A、B串蛇管拆除整理， 於同年月11日前換裝至2號浮筒
    ，惟因被上訴人事前未進行蛇管之頂水工作，事後又未將蛇
    管整串分解清洗，蛇管內尚存有滿滿之原油，致上訴人於同
    年月5、6日拆除時即有原油外漏，上訴人除依約緊急通知被
    上訴人派遣工作船噴灑除油劑除油污外，並以吊船甲板承接
    管內之原油。詎上訴人於同年4 月10日早上依被上訴人之指
    示進行2號浮筒之蛇管安裝工作時， 由於上開未進行頂水過
    程及海象之變化，再次發生漏油，影響鄰近作業之船隻（下
    稱系爭油污事件）。上訴人完全依系爭合約施工合格，上訴
    人為迅速解決與漁民之糾紛，以便順利進行日後工作，固於
    93年9 月23日與桃園區漁會代表簽署協議書，賠償漁民新台
    幣（下同）1,214萬4,000元，然並非承認系爭油污事件係可
    歸責於上訴人，或肇因於上訴人施工不當，實係因被上訴人
    於定作或指示有過失所致，自應由被上訴人單獨負擔因此所
    致之損害及支付之費用，爰依民法第189條但書、第185條、
    第280條但書及第281條規定，求為命被上訴人應給付上訴人
    1,214萬4,000元及自93年9月23日起算法定遲延利息 （原審
    判決上訴人敗訴，上訴人不服提起上訴），並上訴聲明：(一)
    原判決廢棄。(二)被上訴人應給付上訴人1,214萬4,000元及自
    93年9 月23日起至清償日止，按年息百分之五計算之利息。
    (三)願供擔保請准宣告假執行。
二、被上訴人則以：兩造係承攬關係，系爭合約並未約定被上訴
    人須進行蛇管之頂水或抽油工作，上訴人就系爭工程比被上
    訴人更具專門知識，應知悉蛇管內之原油僅靠油輪頂水工作
    並無法清除完畢，被上訴人亦無法指示上訴人應如何安裝等
    ，故系爭合約約定由上訴人負責抽油工作，並於工作報價單
    列明金額。系爭油污事件係因上訴人於93年4 月10日進行浮
    蛇管安裝工作時，於浮蛇管端盲板拆除後，即發現微量油料
    外洩，竟疏於注意未立即將盲板鎖回，以阻斷油料繼續洩漏
    ，同時對於已洩漏之油料亦未及時清除，導致海域污染。被
    上訴人固曾於工作驗收報告／工作結算書簽章，惟此係由上
    訴人所填寫，並無任何實質意義，且被上訴人之監工係在不
    諳法律之情形下蓋章，尚不得憑此認被上訴人應負賠償責任
    。況上訴人已於93年9 月23日與桃園區漁會代表簽署協議書
    ，願對漁民負損害賠償責任，足證系爭油污事件係可歸責於
    上訴人所致，而與被上訴人無涉，上訴人主張應由被上訴人
    單獨負責，尚屬無據等語，資為抗辯，並答辯聲明：(一)上訴
    駁回。(二)願供擔保請准宣告免為假執行。
三、上訴人主張伊於92年9月1日承攬被上訴人之系爭工程，訂有
    系爭合約並附工作施工說明書具體確認工作內容。93年4月1
    日夜間ANTIRAROS油輪發生漏油事件， 被上訴人指示伊應將
    油輪1號浮筒之A、B串蛇管拆除整理， 於同年月11日前換裝
    至2號浮筒，伊於同年月10日早上進行2號浮筒之浮蛇管安裝
    工作時，發生系爭油污事件，伊於93年9 月23日與桃園區漁
    會代表簽署協議書，賠償漁民1,214萬4,000元之事實，業據
    其提出系爭合約書、工作施工說明書、照片、通知函及協議
    書為證（原審卷(一)6-49頁），且為被上訴人所不爭執，自堪
    信為真實。
四、上訴人另主張伊完全依系爭合約施工合格，並無何可歸責之
    事由，系爭油污事件係因被上訴人未進行頂水工作，致蛇管
    內尚存有原油所致，被上訴人之定作或指示有過失，應由被
    上訴人單獨負責因此所致之損害及支付之費用云云，則為被
    上訴人所否認，並以前開情詞置辯，經查：
  (一)系爭合約雖未約定被上訴人於上訴人抽油前負有頂水之義務
    ，惟被上訴人自陳：「拆管前一定要頂水，所以每次都有頂
    水，都有抽油，頂水是被上訴人要做，抽油是上訴人負責。
    每次都一定要抽油，都是要做的。被上訴人為安全起見，都
    是通知對造依照合約做，要抽油，這不是特別指示，只是要
    求他們依照合約來做」等語（原審卷(二)23頁），足見被上訴
    人於抽油前確有頂水之義務，被上訴人並提出同年3 月31日
    之海上作業課外海卸油報告證明其確有進行頂水工作（原審
    卷(二)35頁），上訴人雖否認該報告為真正，並主張被上訴人
    未完成頂水工作云云，惟依民法第507條第1項規定：「工作
    需定作人之行為始能完成者，而定作人不為其行為時，承攬
    人得定相當期限，催告定作人為之」，倘被上訴人在上訴人
    拆除蛇管前未完成頂水工作，上訴人本得定相當期限催告被
    上訴人為之，然上訴人並未定相當期限催告被上訴人完成該
    項頂水工作即拆除蛇管，足見被上訴人抗辯伊在上訴人拆除
    蛇管前已完成頂水工作等語，為可採信。
  (二)又依系爭合約之工作施工說明書壹、工作項目二實作實算部
    分第5點約定：「甲7項將外海破漏之浮蛇管吊上吊桿船甲板
    上，從法蘭處拆開，將破浮蛇管拆除，換上新浮蛇管，上緊
    螺絲（力求均勻），並整理浮蛇管上應有配件如閃光燈，工
    作應注意遺留之油漬，首先應將管內油漬抽乾，儘量避免灌
    入吊桿船之機房內，以免發生意外。．．．」等語、第17點
    約定：「甲28項浮蛇管整串在港內抽油工作，為防蛇管拆換
    造成污染，故於拆換前應先行抽油，其抽油之油灌車均由承
    商負責」等語（原審卷(一)33-35頁）， 及參、其他四約定：
    「乙方（即上訴人）在外海拆卸或更換浮蛇管、水下蛇管、
    各類之蝶閥、CAMLOCK FLANGE、PDU 及其他卸油設備等等工
    作，應特別注意油漬流出，如有油漬污染海域時，承商應配
    合將油污清除，甲方（即被上訴人）將提供相關除污設備配
    合，若未能徹底清除油污，致使油污污染海域（或污染漁民
    漁網）時，乙方若藉故不處理或拖延其善後工作，則除賠償
    他人或漁民損失外，並得終止契約」等語（原審卷(一)36頁）
    ，足見上訴人在拆換蛇管前，有抽油且將管壁清乾之義務，
    蓋油管經頂水後管壁仍會留下油漬，為兩造所不爭執（原審
    卷(二)48頁），且被上訴人之工作指導書亦就浮筒設備維修時
    之管存油料清除作業明確規範，5.6.1規定： 「蛇管頂水後
    其管壁可能仍有少量污油殘留，作業人員（含本廠監工或承
    商人員）應先將所有閥件關閉（如管尾蝶形閥或浮筒上部球
    閥），於拆卸盲板或法藍時應緩步進行，不可快速拆開」等
    語、5.6.2規定：「蛇管拆卸或按裝前時應於浮筒上2塞頭處
    先行灌水及抽油，至無油料抽出時方可進行後續工作，．．
    ．」等語（本院卷20-21頁），5.6.4規定：「浮蛇管抽油及
    每節分解後，若發現管內仍有油料滲出或管壁仍有油泥殘留
    時，應採取以下措施以確實清除之：(1)若僅管壁有油泥殘留
    而無油料滲出時，浮蛇管通風靜置至少24小時，以使管壁殘
    當油泥風化，再以索式吸油棉或以繩索（約15至20公尺）包
    覆碎布或片式吸油棉之方式清管檢查，若確定油泥已無外洩
    污染之可能，則可進行其後工作；若否，則應視狀況重覆以
    上步驟或改採以下第2點或第3點方式辦理。(2)若發現管內仍
    有油料滲出時，每節浮蛇管應以碎布或吸油棉等來回清理。
    (3)若管壁油泥難以清除，可於施工地點先由本廠人員佈署大
    型陸上儲存槽，再以吊車將蛇管吊入槽中後使用高壓水刀機
    沖洗，廢水則須由油罐車於槽底排放閥抽出，並載運至沙崙
    儲運課廢油工場處理。(4)若通風靜置時遇雨天或高濕度氣候
    時，其通風靜置期應予延長。(5)以上各步驟可視狀況交互辦
    理」等語（本院卷20-21頁）， 可見上訴人就抽油及預防油
    漬外漏亦有特別注意義務，且於抽油後，若發現管內仍有油
    料滲出或管壁仍有油泥殘留時，亦應採取以上措施以確實清
    除之，以免蛇管於拆換時漏油，污染海面。是上訴人於93年
    4 月10日依被上訴人之指示將1號浮筒A、B蛇管安裝至2號浮
    筒時，仍應先進行抽油工作，及將浮蛇管壁可能殘留之油料
    依上述規定處理、清除，然當日海面仍有不少原油流出，衡
    情應係上訴人在拆管前未進行抽油工作，且未注意蛇管壁是
    否留存殘油及確實清除殘油，以致於拆換時造成漏油，顯見
    上訴人於拆換蛇管時確有應注意而未注意之過失，是上訴人
    主張系爭油污事件純係因被上訴人未進行頂水工作所致云云
    ，並不足採。
  (三)依系爭合約之工作施工說明書壹、 工作項目一船舶第4點約
    定：「乙方所提供之船隻，應維持在隨時可操作、可動用之
    情況下，其一切調派均應依甲方監工單位人員指示與監督，
    ．．．」等語，及二實作實算部分第16點約定：「甲26項油
    輪卸油如因甲方操作人員不足，乙方應提供適當人員時，．
    ．．其上油輪工作人員，必須聽從甲方浮筒班班長指揮與監
    督」等語（原審卷(一)33、34頁），可見兩造僅就部分事項約
    定被上訴人有指揮、監督之權，被上訴人就系爭工程之全部
    事項並非均有指揮、監督之權，蓋上訴人之工作項目屬專業
    性工作，仍應由上訴人盡其專業事項之注意義務以完成其工
    作，至被上訴人指示上訴人應於何時進行拆管等工作，僅係
    就工作進度為指示，尚難認係就系爭工程之專業事項為指示
    。是上訴人主張伊需依被上訴人現場監工人員之指示始知悉
    應如何進行工作，系爭油污事件係因被上訴人之指示有過失
    所致云云，亦不可採。
  (四)上訴人雖又提出工作驗收報告／工作結算書及工作簽認單（
    本院卷11、29-30頁） 主張伊已確實依被上訴人指示施工合
    格，無何違約行為云云，惟查上訴人如確實抽油且將管壁清
    乾，漏油量應不至太多，然本件仍發生漏油污染海面情形，
    乃由於拆換蛇管時未防止漏油，而此項工作依系爭合約之上
    開約定係由上訴人負責。倘被上訴人在上訴人拆除蛇管前未
    完成頂水工作，上訴人本有定期催告被上訴人完成頂水工作
    之權利，上訴人既未為催告，應認被上訴人已完成頂水工作
    。被上訴人既已完成頂水工作，惟因頂水後蛇管管壁尚留有
    殘油，則上訴人亦應於完成抽油及清洗管壁之工作後，始得
    拆管，況上訴人亦自承：「抽完油要經過清洗油管才會乾淨
    」（原審卷(二)30頁），核與被上訴人之上開工作指導書規範
    相符，是被上訴人已完成頂水工作，縱有頂水不完全之情形
    ，其後續之抽油、清洗及就管壁殘油之清除等防漏油工作，
    均係上訴人承攬系爭工程應注意之事項，其應注意、能注意
    而未注意，致發生系爭油污事件，上訴人自有過失，而被上
    訴人指示上訴人將上開油輪1號浮筒之蛇管拆除整理安裝至2
    號浮筒之行為應無何過失可言。又上訴人之抽油等工作固經
    被上訴人簽認合格，然簽認合格並不表示上訴人所作之抽油
    及換管工作無瑕疵，或上訴人就系爭油污事件無過失，是被
    上訴人辯稱伊監工人員認上訴人將蛇管換裝上去即為工作完
    成而予蓋章等語，應屬可採。
  (五)系爭油污事件並非因被上訴人之定作或指示有過失所致，依
    系爭合約第16條第4款後段約定： 「．．．其有致第三人損
    害者，應由造成損害原因之一方負責賠償」等語（原審卷(一)
    26頁），且佐以上訴人已於93年9 月23日與桃園區漁會代表
    簽署協議書，同意賠償漁民之損害1,214萬4,000元，足見上
    訴人於賠償漁民時，已肯認損害之原因，並願負責賠償，是
    上訴人主張應由被上訴人單獨負擔因此所致之損害及支付之
    費用云云，洵屬無據。
五、綜上所述， 上訴人依民法第189條但書、第185條、第280條
    但書及第281條規定， 請求被上訴人應給付1,214萬4,000元
    及自93年9月23日起算法定遲延利息，自屬不應准許。 從而
    ，原審所為上訴人敗訴之判決，核無違誤，上訴論旨指摘原
    判決不當，求予廢棄改判，為無理由，應予駁回。
六、兩造其餘之攻擊或防禦方法及未經援用之證據，經本院斟酌
    後，認為均不足以影響本判決之結果，自無逐一詳予論駁之
    必要，併此敘明。
七、據上論結，本件上訴為無理由，依民事訴訟法第449條第1項
    、第78條，判決如主文。
中　　華　　民　　國　　94　　年　　9　 　月　　6 　　日
                  民事第十四庭審判長法  官　劉靜嫻
                                    法  官　李錦美
                                    法  官　陳駿璧
正本係照原本作成。
如不服本判決，應於收受送達後20日內向本院提出上訴書狀，其
未表明上訴理由者，應於提出上訴後20日內向本院補提理由書狀
（均須按他造當事人之人數附繕本）上訴時應提出委任律師或具
有律師資格之人之委任狀；委任有律師資格者，另應附具律師資
格證書及釋明委任人與受任人有 民事訴訟法第466條之1第1項但
書或第2項（詳附註）所定關係之釋明文書影本。
中　　華　　民　　國　　94　　年　　9 　　月　　7 　　日
　　　　　　　　　　　　　　　　　　書記官  黃　愛
附註：
民事訴訟法第466條之1（第1項、第2項）：
對於第二審判決上訴，上訴人應委任律師為訴訟代理人。但上訴
人或其他法定代理人具有律師資格者，不在此限。
上訴人之配偶、三親等內之血親、二親等內之姻親，或上訴人為
法人、中央或地方機關時，其所屬專任人員具有律師資格並經法
院認為適當者，亦得為第三審訴訟代理人。
